【裁判字號】    98,易,526
【裁判日期】    990107
【裁判案由】    侵占
【裁判全文】
臺灣士林地方法院刑事判決               98年度易字第526號
公  訴  人  臺灣士林地方法院檢察署檢察官
被      告  乙○○
上列被告因詐欺案件，經檢察官提起公訴（98年度調偵字第342
號），本院判決如下：
    主  文
乙○○意圖為自己不法之所有，以詐術使人將本人之物交付，處
有期徒刑參月，如易科罰金，以新臺幣壹仟元折算壹日。
    事  實
一、乙○○與甲○○原為同事關係。乙○○因得知甲○○有名牌
    精品二手物件欲尋找二手店家託售，竟基於意圖為自己不法
    所有之犯意，明知無認識名叫「小慧」之二手精品店商家，
    仍向甲○○佯稱可代轉交物品予「小慧」託售，使甲○○陷
    於錯誤，於民國96年12月20日16時許，在臺北市○○區○○
    路1號臺北捷運士林站，將其所有之名牌YSL MUSE皮包、BOT
    TEGA VENETA皮包、FENDI長夾各1個及SERGOI ROSSI黑色高
    跟鞋1雙交付乙○○。嗣乙○○佯稱YSL MUSE皮包及SERGOI
    ROSSI黑色高跟鞋業由「小慧」以新臺幣（下同）25,500元
    售出，但始終未轉交價金，甲○○於97年5月9日起以簡訊方
    式請求返還未售出之BOTTEGA VENETA皮包、FENDI長夾及前
    揭已售出之價金，乙○○均推託不理，甲○○始悉上情。
二、案經甲○○訴由臺灣士林地方法院檢察署檢察官偵查起訴。
    理  由
一、證據能力之判斷：
  (一)查本件被告乙○○所為不利於己之陳述，並無出於強暴、
      脅迫、利誘、詐欺、疲勞訊問、違法羈押或其他不正之方
      法，亦非違反法定障礙事由經過期間不得訊問或告知義務
      之規定而為，依刑事訴訟法第156條第1項、第158條之2規
      定，應認均有證據能力。
  (二)按證人、鑑定人依法應具結而未具結者，其證言或鑑定意
      見，不得作為證據，刑事訴訟法第158條之3定有明文。查
      證人即告訴人甲○○於97年11月20日、98年6月11日檢察
      官訊問時所為證述及於98年9月18日、98年9月29日本院訊
      問時所為證述，均未經依法具結，揆諸前揭法條規定，該
      證述之證言，均不得作為證據。
  (三)被告MSN（即Messenger）帳號prince940323@hotmail.com
      之對話紀錄（見97年度他字第3162號卷【下稱他字卷】第
      9-12、40-65頁、本院98年度易字第526號卷【下稱本院卷
      】第14頁，對此被告雖辯稱該帳號非其申用，惟並不足採
      信，此部分詳後述）、及由被告所申用之門號0000000000
      號行動電話傳送予證人甲○○申用之門號0000000000號行
      動電話之簡訊（見他字卷第66-82頁、98年度偵緝字第387
      號卷【下稱偵緝字卷】第39-48頁），性質上均為被告於
      審判外所為之陳述，並非傳聞證據，亦非以違法手段所取
      得，依法均有證據能力。
  (四)本件資以認定被告犯罪事實之其他供述及非供述證據（詳
      見後述），檢察官、被告於本院調查證據時，並未於言詞
      辯論終結前聲明異議，本院審酌該等供述證據作成時之情
      況，認為適當，且亦無其他違背法定程序而取證之情形，
      依刑事訴訟法第159條之5規定、第158條之4反面解釋，自
      有證據能力。
二、得心證之理由：
    訊據被告乙○○固坦承曾向證人即告訴人甲○○稱有認識名
    叫「小慧」之二手精品店商家，並於前揭時、地收受證人甲
    ○○所交付、委託代轉予「小慧」託售之名牌YSL MUSE皮包
    、BOTTEGA VENETA皮包、FENDI長夾各1個及SERGOI ROSSI黑
    色高跟鞋1雙，惟矢口否認有何詐欺之犯行，辯稱：伊確實
    有將前揭物品轉交「小慧」託售，YSL MUSE皮包及SERGOI R
    OSSI黑色高跟鞋已由「小慧」以25,500元賣出，但「小慧」
    沒拿錢給伊，「小慧」已出國，店已經關掉，伊也找不到「
    小慧」的人云云。經查：
  (一)被告曾向證人甲○○稱有認識名叫「小慧」之二手精品店
      商家，並於前揭時、地收受證人甲○○所交付、委託代轉
      予「小慧」託售之前揭物品，嗣被告於98年6月11日檢察
      官訊問時將其中BOTTEGA VENETA皮包及FENDI長夾歸還證
      人甲○○，但迄98年12月17日本院審理時尚未交付25,500
      元予證人甲○○等事實，為被告所是認，並據證人甲○○
      結證在卷（見本院卷第37-42頁），此部分事實應堪認定
      。
  (二)店家「小慧」並無實際存在：
    1.被告先供稱：伊將物品託給朋友賣，不知道朋友真名，伊
      和對方只用電子郵件聯絡，對方的店已經收起來了等語（
      見偵緝字卷第16、25-26、37頁），又改稱：伊與證人甲
      ○○之電子信箱都留有「小慧」之電話，但伊電腦硬碟機
      能喪失，無法重拾資料，故無法提供等語（見本院98年度
      審易字第1656號卷【下稱審易字卷】第30頁刑事答辯狀）
      ，嗣再改稱：伊有時直接去「小慧」的店，有時以電話和
      「小慧」聯絡，「小慧」的電話好像是0982開頭，電子郵
      件信箱是「scoopy12@yahoo.com.tw」等語（見本院卷第
      45、43頁），對其與店家「小慧」之聯絡方式，前後供詞
      反覆，是否真實已非無疑。
    2.又衡以被告在證人甲○○催討後，既得向店家「小慧」取
      回前揭物品中之BOTTEGA VENETA皮包及FENDI長夾，並於
      98年6月11日檢察官訊問時歸還證人甲○○，以避免爭議
      ，何以不同時向店家「小慧」取回已售出之YSL MUSE皮包
      及SERGOI ROSSI黑色高跟鞋之價金共25,500元，以便轉交
      予證人甲○○徹底避免爭端，足認其所為與常理不符。
    3.再者，訊據證人甲○○結證：伊曾和被告去過被告朋友「
      AMY」在桃園的精品店，伊有問過被告，「小慧」的店是
      否之前去過那家精品店，被告說不是，伊不知道「AMY」
      是否就是「小慧」，被告說店家在桃園，地址不知道，被
      告說要給伊店家之地址，但一直沒給，伊曾請被告帶伊去
      店家，但被告說很忙沒辦法，伊請被告給伊店家資料，被
      告又說店家出國，被告曾於97年5月9日給伊店家電子信箱
      「chenprince77@yahoo.com」，但伊寄信都被退回等語（
      見本院卷第38-42頁）在卷，核與卷附被告MSN帳號prince
      940323@hotmail.com之對話紀錄（見他字卷第9-12、40-
      65頁、本院卷第14頁）、及由被告所申用之門號00000000
      00號行動電話傳送予證人甲○○申用之門號0000000000號
      行動電話之簡訊（見他字卷第66-82頁、偵緝字卷第39-48
      頁）相符。而觀諸該被告所提出店家「小慧」之帳號「ch
      enprince77@yahoo.com」電子郵件信箱之登錄資料中，備
      用信箱為「prince940323@hotmail.com」、行動電話為「
      0000000000」號等情，有香港商雅虎資訊股份有限公司台
      灣分公司98年10月30日函1紙（見本院卷第24頁）在卷可
      稽；又帳號「prince940323@hotmail.com」之申登人Firs
      t name為「Chieh」、Last Name為「Chen」，業據美商微
      軟公司98年12月4日函覆在卷（見本院卷第32-34頁），該
      申登人姓名為被告姓名之英文翻譯等情，則為被告所自承
      （見本院卷第44頁）；另門號0000000000號行動電話係被
      告於91年8月24日申登，並使用迄98年間，亦據和信電訊
      股份有限公司98年11月9日函覆屬實（見本院卷第25-26頁
      ），且為被告所不爭（見本院卷第44頁），足見被告於證
      人甲○○極力催討返還前揭代轉託售之物品時，提供予證
      人甲○○所謂店家「小慧」之帳號「chenprince77@yahoo
      .com 」電子郵件信箱當係被告自己申登使用者，被告所
      稱店家「小慧」實屬虛構，是被告係自始對證人甲○○佯
      稱認識虛構之店家，使證人甲○○陷於錯誤而交付前揭物
      品等情，堪以認定。
  (三)被告所辯並不足採：
    1.被告雖辯以：證人甲○○所提出MSN帳號「prince940323@
      hotmail.com」之對話紀錄，並非伊與證人甲○○之對話
      內容，該帳號非伊使用之帳號云云。惟被告於偵查中已供
      稱曾於97年10月29日存證信函發出前，以即時通與證人甲
      ○○聯繫等語（見偵緝字卷第16頁）；又該帳號申登人資
      料「Chieh」、「Chen」係被告姓名之英文翻譯等情，為
      被告所自承，已如前述；再佐以該帳號申登時間為95年7
      月5日乙節，有前揭美商微軟公司98年12月4日函1紙（見
      本院卷第32-34頁）附卷可憑，核以證人甲○○當無於95
      年間已得預知此糾紛之發生，而預先以被告身分申登帳號
      以偽造本件證據之可能；另參酌MSN之功能，本可自行設
      定自動保留對話紀錄，而觀諸上開MSN對話紀錄之內容，
      亦核與被告前開辯解相符；此外無其他佐證足供認該MSN
      對話紀錄有不實之處，足認該MSN帳號確係被告申登使用
      ，卷附MSN對話紀錄（見他字卷第9-12、40-65頁、本院卷
      第14頁）核屬被告與證人甲○○之對話內容無訛。
    2.被告雖又辯以：伊提供證人甲○○店家「小慧」之電子信
      箱帳號並非「chenprince77@yahoo.com」，而係「scoopy
      12@yahoo.com.tw」云云。惟觀諸97年5月9日由被告所申
      用之門號0000000000號行動電話傳送予證人甲○○申用之
      門號0000000000號行動電話之簡訊，其中15時55分發送：
      「我那天用mail跟她聯絡，她這次更久要六月底才回來
      ...」、16時2分發送：「小姐不關我的事，我也只是中間
      人，她人在加拿大要六月底才回來，我可以給妳她的Mail
      」、16時4分發送：「chenprince77@yahoo.com妳自己跟
      她說吧」、16時18分發送：「小姐我也很累好嗎？！關於
      這些問題妳問她比較快吧～當初我是基於想幫忙的立場，
      繼（既）然聯絡方式她已經同意給妳咯，那妳得自己問她
      咯～」（見他字卷第70-77頁），足見該數則簡訊前後內
      容連貫且係於連續之密接時間發送，該帳號確係被告所提
      供店家「小慧」之電子郵件信箱等情；又參以97年5月12
      日被告MSN帳號prince940323@hotmail.com傳送與證人甲
      ○○之對話內容載明：「小姐～妳不要加tw，她那個是美
      國的」、「我有的聯絡方式不過如此而已」、「那妳自己
      跟她聯絡吧，記得不要加tw，.com 而已，我現在也是這
      樣跟她聯絡的ㄚ」、「妳mail給她她就會告訴妳ㄌ」（見
      他字卷第54、58-62頁），足認被告已明確表示店家「小
      慧」之電子郵件信箱帳號尾端無「tw」，核與前揭簡訊內
      所載電子郵件信箱帳號相符；再佐以被告前經檢察官要求
      提出與店家「小慧」之電子郵件時已表明業經刪除故無法
      提供等情（見偵緝字卷第26、37頁），足認被告於本院審
      理時，經提示其傳送予證人甲○○之手機簡訊後，始書寫
      之帳號「scoopy12@yahoo.com.tw」電子郵件信箱，顯係
      臨訟編纂以圖卸責之詞，不足採信。
    3.被告雖提出其寄予證人甲○○之存證信函影本1紙，惟觀
      諸該信件中並無提及店家「小慧」之資料（見審易字卷第
      33-34頁），證人甲○○亦未與店家「小慧」見面或取得
      價金等情，業據證人甲○○結證在卷（見本院卷第41頁）
      ，自無由以此執為對被告有利之認定，附此敘明。
  (四)綜上所述，本件事證明確，被告犯行堪以認定，應依法論
      科。
三、論罪科刑：
  (一)核被告乙○○所為，係犯刑法第339條第1項詐欺取財罪。
  (二)按刑法上之侵占罪係以意圖為自己或第三人不法之所有，
      擅自處分自己持有他人所有之物，或變易持有之意思為所
      有之意思而逕為所有人行為，為其成立要件，故行為人侵
      占之物，必先有法律或契約上之原因在其合法持有中者為
      限，否則，如其持有該物，係因詐欺、竊盜或其他非法原
      因而持有，縱其加以處分，自不能論以該罪（最高法院92
      年度台上字第1821號、86年度台上字第7051號判決可參）
      。又按刑事訴訟法第300條規定有罪之判決，得就起訴之
      犯罪事實，變更檢察官所引應適用之法條，即法院得就有
      罪判決，於不妨害基本事實同一之範圍內，自由認定事實
      ，變更檢察官所引應適用之法條，而所謂事實同一，非謂
      全部事實均須一致，祇須其基本事實相同，其餘部分縱或
      稍有出入，亦不失為事實同一；而刑法上之侵占與詐欺，
      俱以不法手段占有領得財物，其客觀構成要件之主要事實
      雷同，二罪復同以為自己或第三人不法之所有意圖為主觀
      要件，同以他人之財物為客體，同為侵害財產法益之犯罪
      ，犯罪構成要件亦具共通性（即共同概念），應認為具有
      同一性（最高法院97年度台非字第375號判決意旨可佐）
      。查公訴人以被告遲未歸還YSL MUSE皮包及SERGOI ROSSE
      高跟鞋，亦未轉交價金，故認被告係變更持有為所有之意
      思，而認被告應負侵占罪嫌，然被告自始向證人即告訴人
      甲○○所稱認識之二手店家「小慧」本屬虛構，因而使證
      人甲○○陷於錯誤而交付前揭物品，應認被告係因詐欺之
      非法原因而持有前揭物品，自不應令負普通侵占之罪責，
      公訴意旨漏未斟酌此點，尚有未洽，惟依前揭最高法院97
      年度台非字第375號判決意旨，其基本事實既屬同一，本
      院自應予審理，並變更法條。
  (三)起訴書認被告係佯稱YSL MUSE皮包及SERGOI ROSSI黑色高
      跟鞋業以「25,000元」售出，顯係誤載，應予更正。另公
      訴人雖僅就YSL MUSE皮包及SERGOI ROSSI黑色高跟鞋1 雙
      部分提起公訴，惟按檢察官就犯罪事實一部起訴者，效力
      及於全部，刑事訴訟法第267條定有明文，查本件被告係
      以一詐欺犯行使證人甲○○陷於錯誤，一次交付YSL MUSE
      皮包、BOTTEGA VENETA皮包、FENDI長夾各1個及SERGOI R
      OSSI黑色高跟鞋1雙，足見BOTTEGA VENETA皮包及FENDI長
      夾各1個與已起訴部分有實質上一罪之關係，本院自應併
      予審判，附此敘明。
  (四)爰審酌被告前無前科紀錄，有臺灣高等法院被告前案紀錄
      表在卷可按，其品行及生活狀況；又被告與證人甲○○原
      為同事，渠等平日之關係；另被告犯後否認犯行，未見悔
      意，且迄言詞辯論終結後始賠償證人甲○○，有郵政國內
      匯款執據1紙附卷可憑（見本院卷第53頁），其犯後態度
      ；暨其犯罪之動機、目的、手段、所生危害、詐得之物品
      等一切情狀，量處如主文所示之刑，並諭知易科罰金之折
      算標準。
據上論斷，依刑事訴訟法第299條第1項前段、第300條，刑法第
339 條第1項、第41條第1項前段，刑法施行法第1條之1第1項、
第2項前段，判決如主文。
本案經檢察官江耀民到庭執行職務。
中    華    民    國    99    年     1    月     7    日
                  刑事第三庭審判長  法  官  李育仁
                                    法  官  孫曉青
                                    法  官  謝佳純
以上正本證明與原本無異。
如不服本判決應於收受判決後10日內向本院提出上訴書狀，並應
敘述具體理由；其未敘述上訴之理由者，應於上訴期間屆滿後20
日內向本院補提理由書（均須按他造當事人之人數附繕本），切
勿逕送上級法院。
                                    書記官  游育慈
中    華    民    國    99    年    1     月    7     日
附錄本案論罪科刑依據法條：
刑法第339條第1項
意圖為自己或第三人不法之所有，以詐術使人將本人或第三人之
物交付者，處5 年以下有期徒刑、拘役或科或併科1 千元以下罰
金。


司法院資訊處製作；財團法人民間司法改革基金會備份。
